臺灣臺北地方法院刑事判決　　　　　　　　　　　　　　九十年度自字第九八九號
　　自　訴　人　甲○○
　　代　理　人　紀舒青律師
　　　　　　　　李璧合律師
　　被　　　告　乙○○
　　　　　　　　丙○○
右列被告等因業務過失致死案件，經自訴人提起自訴，本院判決如左：
    主  文
乙○○、丙○○均無罪。
    理  由
一、自訴意旨詳如附件自訴狀即補充理由狀影本所載。因認被告乙○○、丙○○二人
    均涉犯刑法第二百七十六條第二項業務過失致人於死罪嫌。
二、按犯罪事實應依證據認定之，無證據不得推定其犯罪事實；又不能證明被告犯罪
    者，應諭知無罪之判決，刑事訴訟法第一百五十四條第一項、第三百零一條第一
    項分別定有明文。另事實之認定，應憑證據，如未能發現相當證據，或證據不足
    以證明，自不能以推測或擬制之方法，以為裁判基礎。又自訴人在刑事訴訟法上
    為原告身份，對其所訴之事實應舉出證據，不能僅憑自訴人之陳述作為認定事實
    之唯一證據（最高法院七十二年度台上字第四三二二號判決參照），且認定不利
    於被告之事實，須依積極證據，苟積極證據不足為不利於被告事實之認定時，即
    應為有利於被告之認定，更不必有何有利之證據，最高法院三十年上字第八一六
    號著有判例。而刑事訴訟上證明之資料，無論其為直接證據或間接證據，均須達
    於通常一般之人均不致於有所懷疑，而得確信其為真實之程度，始得據為有罪之
    認定，若其關於被告是否犯罪之證明未能達此程度，而有合理性懷疑之存在，致
    使無從形成有罪之確信，根據「罪證有疑，利於被告」之證據法則，即不得遽為
    不利被告之認定（最高法院七十六年度台上字第四九八六號判例意旨參照），其
    以情況證據（即間接證據）斷罪時，尤須基於該證據在直接關係上所可證明之他
    項情況事實，本乎推理作用足以確證被告有罪，方為合法，不得徒憑主觀上之推
    想，將一般經驗上有利被告之其他合理情況逕予排除，此觀諸最高法院三十二年
    度上字第六七號判例意旨亦甚明確。
三、自訴人認被告乙○○、丙○○涉有前述犯嫌，無非以：被告乙○○診斷病患吳被
    為胃部腫瘤，未經評估手術危險性、可行性及成敗機率，貿然決定施行腫瘤切割
    手術，逕送吳被至外科手術處置，被告丙○○亦未評估手術成敗率及術後併發症
    而手術，致吳被手術後積痰、哮喘及肺部積痰知宿疾發作，甚至傷口發炎，引發
    筋膜炎與敗血症，故被告二人術前未為必要之評估及未告知手術危險性即決定施
    予手術，以及被告丙○○疏忽致傷口感染及感染不當蔓延，均有過失，資為主要
    論據。
四、訊據被告二人堅決否認有何業務過失致死犯行，被告乙○○辯稱：只看過病人吳
    被二次門診，第一次其主述腹痛、便秘，也說曾在台安醫院看過有胃腫瘤，然後
    安排照胃鏡、開軟便劑，二週內照胃鏡，再回診看結果，胃鏡結果發現胃內有腫
    瘤，切片結果為癌症，在處置方面屬於外科，以切除方法為優先，遂先安排住胃
    腸科病房，後續即未再接觸等語。被告丙○○以內科判斷為胃癌後，安排並照會
    外科，因以手術切除比較妥當，九十年九月二十八日轉至外科病房，隨作術前準
    備，根據其九月十日門診所陳述病史，病人否認有高血壓、糖尿病，只稱三十年
    前開過十二指腸潰瘍，也否認抽煙、喝酒，第二次問病史於九月二十五日內科病
    房，其稱不知道有無糖尿病，高血壓已經有十年病史，並有吃藥控制，否認有心
    臟病，三十年前十二指腸潰瘍有開過胃，有白內障開過刀，換過膝關節，這次住
    院作超音波診斷出有膽結石，第三次外科詢問病史與第二次差不多，第四次是在
    十月二日由麻醉科詢問，稱無哮喘及糖尿病，有高血壓、十二指腸開過刀，有輕
    微中風過。病人有隱瞞病史，病人在轉到外科後，進行上消化道攝影及腹部電腦
    斷層，評估胃腫瘤情況，結果為胸部Ｘ光無異狀，心電圖在右邊有傳導阻塞，但
    病人並無臨床症狀，不影響手術與麻醉；手術前有查訪並照會麻醉科作風險評估
    ，有與病人及家屬討論手術方式，病人屬胃殘端胃癌，傳統上以全胃切除及淋巴
    刮清風險較高，或可考慮切除腫瘤部分或部分的胃，當時病人不願將胃全部切除
    ，伊始稱術後可多活數年。十月三日手術，手術時間較長是因為病人曾經開過刀
    產生沾黏，術後隔天，吳被因咳不出痰，發燒、呼吸急促、有休克的現象，即急
    救插管送加護病房，九十年十月五日病人可拔起呼吸器自行呼吸，十月七日發現
    傷口有滲溢，懷疑遭感染，故將傷口打開，每四小時換藥一次，十月八日加護病
    房主治醫師認為病人可轉至普通病房，但伊認為病人仍有三十八度發燒、痰多、
    傷口感染，胸部Ｘ光發現不乾淨，堅持病人須留在加護病房，接受二十四小時照
    顧、排痰，且在病歷註明。病人併發症是因傷口發炎、筋膜炎、肺炎，前二症狀
    處理後均已改善，家屬看過傷口並同意此說法，而肺炎則是病人致死的原因，家
    屬隱藏病人有哮喘及咳痰的病史，且二者無法從Ｘ光上看出，已盡注意義務，但
    因病人及家屬隱藏病史，無法評估可能術後導致肺炎之併發等語以為辯解。
五、本院查：
（一）自訴人甲○○之母吳被係先於九十年九月十日在臺北長庚醫院腸胃科經主治醫
      師被告乙○○門診及胃鏡、切片檢查，同年月二十四日診斷為胃癌，於同月二
      十五日住院並會診外科主治醫師即被告丙○○，九月二十七日腹部超音波檢查
      有膽結石及肝囊腫，二十九日安排ＣＴ及胃腸攝影，十月二日會診麻醉科，十
      月三日接受全胃及膽囊切除術，術後生命徵候穩定，十月四日下午呼吸每分中
      三十次且困難，於病房插管後轉入加護病房，十月五日拔管，十月七日腹部傷
      口感染，十月八日發現肺炎，十月九日腰側瘀青、腹部皮膚紅腫疑是壞死性筋
      膜炎合併敗血症，十月十一日使用抗生素，十五日發現腹腔感染並會診胸腔科
      ，十月十八日因敗血症休克引發多器官衰竭突發心律不整及心跳停止，經急救
      仍無效，由家屬辦理自動出院等情，為被告乙○○、丙○○二人所自承，並為
      自訴人所不爭，且有診斷證明書影本在卷可佐，堪認屬實。
（二）吳被本患有高血壓、輕微糖尿病及氣喘之宿疾，有卷附台安醫院病歷資料可稽
      ，且手術前經由心電圖、胸部Ｘ光及肝腎功能等常規檢查，結果有高血壓、貧
      血、輕微氮血症，但肺功能正常，並會診麻醉科評估有偶發性心室早搏、胸部
      無異常，以吳被當時八十八歲之身體狀況，若同意接受手術，手術有成功機會
      一情，此有行政院衛生署九十三年二月四日衛署醫字第０九三０二００四八一
      號函檢附該署醫事審議委員會鑑定書在卷足參，可見吳被知發現胃腺癌後，已
      經合乎醫事常規之多重檢查評估，其身體機能及情況確屬適合切除手術。被告
      乙○○為內科醫師，經門診檢查診斷吳被為胃腺癌，又無轉移跡象，而建議以
      外科手術切除，並由外科為上開術前評估，所為無非本諸醫師之職，改採較能
      醫治疾病之手段，且手術與否尚由外科醫師研判，被告乙○○既無不當舉措，
      即無何過失之可言。而被告丙○○除實際進行上開心胸肝腎之檢驗外，更會同
      麻醉科判斷術前情形，於法應認其亦已盡其醫療業務上注意之能事，而無何應
      注意、能注意而不注意之情形。
（三）再依上開鑑定書所說明，高齡且有胸部舊疾者接受上腹部手術，術後發生肺炎
      併發症之機會為常人之二倍，而吳被經長庚醫院麻醉科術前評估，屬ＡＭＥＲ
      ＩＣＡＮ　ＳＯＣＩＥＴＹ　ＡＮＥＳＴＨＥＳＩＯＬＯＧＩＳＴ（ＡＳＡ）
      身體狀況評比第三級（Ａ　ＰＡＴＩＥＮＴ　ＷＩＴＨ　ＭＩＬＤ　ＳＹＳＴ
      ＥＭＩＣ　ＤＩＳＥＡＳＥ），術後併發症機會約為百分之二十五，常見併發
      症係肺炎、胃腸吻合癒合不良及腹腔感染等節。則以吳被當時身患胃腺癌且未
      擴散，整體身體狀況尚佳，術後無併發症之機率更高達百分之七十五，被告丙
      ○○決定進行切除癌腫瘤手術，不能論有何懈怠或疏虞。又吳被於九十年十月
      七日開始發現傷口感染及裂開十公分，外科隨打開傷口換藥，十月九日病患有
      腰側紅腫及臭味，疑進展為壞弛性筋膜炎及敗血症，十月十一日進行清創術，
      十月十五日疑腹部手術吻合處漏損之腹腔內感染，十七日腹部紅腫情形及滲出
      液有感善，但吳被生命徵候不穩，疑有敗血性休克及多器官衰竭，有財團法人
      長庚紀念醫院九十一年三月八日（九一）長庚院法字第００六０號函檢附之病
      歷資料附卷可查，觀以吳被前述術後併發之症狀，參諸上陳之醫學鑑定分析，
      堪認吳被確有因其本身年齡及胸部痼疾之體質，導致此等術後之併發症。行政
      院醫事審議委員會亦認敗血性休克及肺炎之併發主因，可能為胃腸吻合處癒合
      不良後造成腹腔內感染，傷口感染亦為胃腸吻合處癒合不良後而併發，且本例
      因嚴重傷口感染，引發壞死性筋膜炎也加重敗血性休克程度等情在案。凡此益
      徵被告之手術醫療行為並非當然肇致吳被併發症之原因，亦即非在一般情形下
      ，有此環境、有此行為之同一條件，均可發生同一併發之結果，而猶取決於吳
      被之年齡及身體素質，被告二人之醫療行為與術後併發症要無相當因果關係存
      在。
（四）敗血性休克致死率為百分之三十至五十，若合併三個以上器官衰竭，死亡率幾
      近百分之百，而處置方式補充輸液、監測體液進出量、給予升壓劑並設法維持
      病患血行動力學穩定、做細菌培養、照會感染科使用廣效性抗生素，復以換藥
      、敷藥、清創手術去除感染源一節，乃行政院衛生署醫事審議委員會所審認，
      而被告丙○○亦確係進行敗血性休克上揭相關處理手續，有前述病歷資料可證
      ，其依循醫學之診治舉措尚乏過失可指，此部分亦經行政院衛生署審議委員會
      鑑定任被告丙○○對開刀傷口感染及處置並無疏失。
六、承前各節，交互以觀，吳被之胃腺癌切除手術，術前經內科診斷、外科及麻醉科
    詳細評估，術後之併發症亦係其高齡及肺部舊疾所導致，被告等不但無過失之醫
    療行為，甚且竭力應為救治之行為後無效，吳被因術後併發症死亡結果，更與被
    告二人所為無關，於法不得僅憑自訴人單方指訴即遽認被告等有何業務過失致人
    於死之犯行。此外，自訴人復未提出其他積極證據供本院調查被告有業務上過失
    之情形，或吳被之死因與被告等之醫療行為有何因果關係，是於法既不能證明犯
    罪，揆諸首揭判例意旨，自應為被告二人無罪判決之諭知。
七、另自訴人代理人聲請傳喚鑑定人及調閱鑑定開會紀錄，本院認事實已明，核無傳
    喚及鑑定之必要，附此敘明。
據上論斷，應依刑事訴訟法第三百四十三條、第三百條第一項，判決如主文。
中　　　華　　　民　　　國　　　九十三　　　年　　三　　　月　　十六　　日
                                      臺灣臺北地方法院刑事第四庭
                                          審判長法　官    林銓正
                                                法　官    楊代華
                                                法　官    吳定亞
右正本證明與原本無異。
如不服本判決，應於判決送達後十日內，向本院提出上訴狀。
                                                書記官    張漪蕙
中　　　華　　　民　　　國　　　九十三　　　年　　三　　　月　　十六　　日
